臺灣臺北地方法院刑事判決　　　　　　　　　　　　　　八十六年度易字第三八號
　　公　訴　人　臺灣臺北地方法院檢察署檢察官
　　被　　　告　乙○○
　　選任辯護人　陳志忠
　　　　　　　　陳道申
右列被告因詐欺案件，經檢察官提起公訴（八十五年度偵字第一九一五０號），本院
判決如左：
    主  文
乙○○連續意圖為自己不法之所有，以詐術使人將本人之物交付，處有期徒刑壹年貳
月。
    事  實
一、乙○○於民國八十三年七月三十日（起訴書略載為八十三年間）以天功營造股份
    有限公司（以下稱天功公司）名義，標得臺北市政府工務局養護工程處（設臺北
    市市○路一號六樓，以下稱養工處），由「基隆河整治施工處第二工務所」（設
    台北市○○街四二０號）為施工單位之「基隆河整治工程現有堤防加高保護與河
    川監測系統工程─基八號疏散門新建及監測系統設備」（位於基隆河大佳段，以
    下簡稱八號疏散門工程）及「基隆河整治工程─現有堤防加高及加強保護工程基
    九號疏散門新建工程」（位於基隆河大佳段，以下簡稱九號疏散門工程），並於
    八十三年八月十日與養工處簽訂工程合約，約定工程結算總價按照實做數量計算
    。惟乙○○於八十三年九月九日開工後，並未完全依照合約規定之混凝土強度（
    一八號疏散門工程：(1)打底混凝土及無筋混凝土部分使用一四一㎏/c㎡強度，(2)
    擋水牆、疏散門結構、階梯部分使用二一０㎏/c㎡強度，(3)反循環基樁部分使用
    二四五㎏/c㎡強度，(4)高灘地混凝土護岸部分使用一七六㎏/c㎡強度；二九號疏
    散門工程：(1)打底混凝土及無筋混凝土部分使用一四一㎏/c㎡強度，(2)擋水牆、
    疏散門結構、階梯及連續壁部分使用二一０㎏/c㎡強度，(3)反循環基樁部分使用
    二四五㎏/c㎡強度；強度均指二十八天抗壓強度，以下同。起訴書記載為：基礎
    底層應使用強度一四一kg/c㎡之預拌混凝土二五三噸、基礎部分應使用一七六
    kg/c㎡之預拌混凝土二０二三噸、下水道箱涵、擋水牆應使用強度二一０kg/c㎡
    (含二次序)之混凝土四九九七噸、基樁及大底需使用二四五kg/c㎡之混凝土一一
    一九噸）進行澆注使用。迄八十四年四月二十七日竣工，同年八月三日，八號疏
    散門工程驗收通過，八月二十二日，九號疏散門工程複驗通過後，於八十四年十
    月間與養工處就前二項工程進行結算時，乙○○明知養工處人員憑以製作工程數
    量總表之監工日報中，關於混凝土部分，因工程期間所使用之混凝土取樣試體需
    經二十八日養護，並送材料試驗工務所進行抗壓強度測試後，始可確認強度是否
    與合格，且監工人員潘啟安、丙○○、詹琪清、丁○○、周莉萍及董阜東等人，
    未能取得混凝土送貨單據核對，故於混凝土進場使用時，皆依工程進度按合約規
    定（工程圖說）填載「設計強度」；又因前開混凝土之取樣試體均通過抗壓強度
    測試，故未發現強度不符之情形，致監工日報所記載之混凝土強度，與張明勳向
    混凝土供應商即北勢湖工業股份有限公司（以下稱北勢湖公司）實際進貨使用之
    情形有異。詎張明勳竟基於意圖為自己不法所有之概括犯意，於八十四年十月間
    ，先後在八號及九號疏散門二項工程進行結算工程費用時，利用養工處承辦人員
    ，因右揭監工日報表之混凝土強度記載而陷於錯誤之結算數據，領取價款，合計
    共詐得新臺幣（以下同）一百一十九萬六千三百二十四元（詳如附表所示）。
二、案經法務部調查局臺北市調查處報請臺灣臺北地方法院檢察署檢察官偵查起訴。
    理  由
一、訊據被告張明勳僅供承自天功公司承接前開八、九號疏散門工程，並於驗收通過
    後，按結算明細表以實做數量請領款項，否認有何借牌得標、或以低強度混凝土
    冒充高強度混凝土詐欺工程款之情事。辯稱其所使用之混凝土於運抵工地後，均
    由養工處監工人員就混凝土強度及流動性進行坍度試驗，並隨機抽樣製作試體，
    經二十八日之養護後，再攜往養工處之材料實驗室就試體進行抗壓試驗，且所有
    試體結論均屬合格，並無以低強度混凝土混充高強度混凝土施工之情事；又本件
    經臺北市土木技師公會至現場實際採樣並進行強度鑑定之結果，亦屬合格。況前
    開工程經歷九二一強烈地震，及臺北市數十年來最大水患「納莉颱風」之侵襲，
    迄今仍堅固無損，若謂被告於施工期間有以低強度混凝土混充高強度混凝土施工
    之情事，其結構體何能承受二次重大嚴苛之考驗？至於混凝土送貨單之日期及送
    貨數量，依監工日報記載多為基礎工程階段，應屬超挖回填時所用，並經被告自
    行吸收費用，另為方便工人及機具進出所鋪設之施工便道，其混凝土數量非在原
    施工範圍內，亦由被告自行吸收，至於統一發票部分，並非全數資料，亦不足以
    推論被告詐欺云云。
二、經查，被告於八十三年七月三十日以天功公司名義，標得養工處之八、九號疏散
    門工程，同年八月十日簽訂契約，約定工程總價按實做數量計算之事實，業據證
    人即天功公司實際業務負責人甲○○（原任天功公司總經理，八十四年間起擔任
    董事長）於法務部調查局臺北市調查處調查時陳明在卷（詳八十五年度偵字第一
    九一五０號偵查卷第六十二頁），核與被告供承「：：（天功）公司另有授權我
    得向外評估工程案件獲利可能，參與個案工程承攬，經我承作監工之個案工程，
    需支付公司合約金額百分之四的管理費，及押標金利息：：我於請領工資、工料
    款時，需向公司立借據或開立個人支票（同額借款面額）作為擔保：：」、「（
    八、九號疏散門工程）係我在養工處於前鋒日報招標廣告上看到，自行去買標單
    核算後，認為尚有利潤，經向甲○○報告奉同意後，即由公司負擔押標金（約工
    程費一成，即新台幣約七百萬元），我代表投標，得標後，分成兩合約簽約施作
    ，由我負責現場監工：：」（見同前卷第十八頁背面、第十九頁）、「我本在天
    功服務。我自己沒開公司，而該二人負責人（指董事長高桂麟、甲○○）都七十
    幾歲，所以借用他們公司的牌」（見同前卷第九十二頁背面）等語相符，並經本
    院調取養工處工程合約副本及驗收資料等件查明屬實。被告嗣雖改稱天功公司標
    得前開工程後，因其負責人年事已高，無意承作，始交由被告負責，並約定至工
    程結算後，分配淨利百分之五給被告作為紅利，如生虧損則由天功公司自行負責
    云云；證人甲○○亦稱其於天功得標後，至現場實勘並仔細核算結果，認工程環
    境難度甚高，成本費用將隨之提高，而決定交被告處理，由被告自負盈虧，天功
    公司僅收取管理費用，不抽取其他工程利潤云云。然渠等所述，不惟與右揭調查
    及偵查中之供述相違，即就盈虧責任之負擔，所述亦相矛盾，顯係事後避責、迴
    護之詞，不足採信。
三、次查，依八號疏散門工程合約圖說之設計，其(1)打底混凝土及無筋混凝土，需使
    用一四一㎏/c㎡強度混凝土，(2)擋水牆、疏散門結構及階梯需使用二一０㎏/c㎡
    強度混凝土，(3)反循環基樁需使用二四五㎏/c㎡強度混凝土，(4)高灘地混凝土護
    岸需使用一七六㎏/c㎡強度混凝土；依九號疏散門工程合約圖說之設計，其(1)打
    底混凝土及無筋混凝土需使用一四一㎏/c㎡強度混凝土，(2)擋水牆、疏散門結構
    、階梯及連續壁需使用二一０㎏/c㎡強度混凝土，(3)反循環基樁需使用二四五㎏
    /c㎡強度混凝土。各該混凝土工程費單價如附表合約單價所示，並於工程合約所
    附詳細表預估混凝土使用數量如附表所示之合約數量（公訴人以之為工程合約規
    定之混凝土使用情形，並將數量單位記載為『噸』，容有誤會），此有工程合約
    副本二冊之記載可憑。又依工程合約所附混凝土品質控制處理要點規定，每一百
    立方公尺之預拌混凝土由監工取樣製作一組（五只）試體，經二十八天養護後，
    送至材料試驗工務所進行抗壓強度試驗，確認其強度是否合於合約規定，且因監
    工人員無法取得預拌混凝土廠之送貨單據，故於進行混凝土澆注時，除按實做情
    形記載使用數量外，強度部分均係依合約規定記載於監工日報，即所謂之「設計
    強度」，業據監工人員丁○○、董阜東、周莉萍等人證述在卷，並有工程合約及
    監工日報等件可證。而本件混凝土試體經送材料試驗結果，未發現不合格情形，
    故於結算工程費用時，即按監工日報記載之設計強度為計算依據，亦經被告供明
    在卷，並有結算驗收資料（含養工處基隆河整治工程施工處材料試驗工務所材料
    試驗申請單、混凝土抗壓強度試驗報告表）可憑。
四、又查，被告於八、九號疏散門工程施工所使用之預拌混凝土，均係購自北勢湖公
    司，其間縱有供貨不及，需向其他廠商調貨之情形，亦由北勢湖公司自行辦理，
    並仍以北勢湖公司名義出貨及開立統一發票，業據被告供明在卷（見本院九十年
    十一月十五日筆錄），核與證人即北勢湖公司員工劉秀晃證述相符（見本院九十
    一年一月二十一日筆錄）。而被告向北勢湖公司購買之混凝土強度及數量，合計
    為(1)一四一kg/c㎡混凝土三千二百七十六點五立方公尺、(2)一七六kg/c㎡混凝土
    三千一百一十八立方公尺、(3)二一０kg/c㎡混凝土一千五百三十七立方公尺、(4)
    二四五kg/c㎡之混凝土一百四十九立方公尺，有北勢湖公司開立之統一發票七紙
    可憑。被告於本院審理時，雖辯稱該七紙發票並非全部進貨資料云云；然該七紙
    進貨發票影本，於八十五年七月二十三日法務部調查局臺北市調查處對被告進行
    訊問時，即已逐一提示被告辨認，並經被告供承其實際進貨金額確如發票記載等
    語（見八十五年度偵字第一九一五０號偵查卷第二十二頁背面），且該七紙發票
    記載之混凝土進貨總量為八千零八十點五立方公尺（3276.5+3118+1537+149 =80
    80.5），高於結算總量之七千九百五十八立方公尺（236+2000+25.5+715.5+3867
    +1114=7958）計一百二十二點五立方公尺，若謂其非全部進貨資料，焉有高於實
    際使用數量之可能？況其超出部分，核與被告在同日（八十五年七月二十三日）
    接受調查時供承超挖基礎長十五公尺、寬八公尺、高一公尺，共約一百二十二立
    方公尺（15×81×1＝120）之回填數量相符（見同前偵查卷第二十二頁），益證
    右揭統一發票確為被告全部之進貨資料。此外，被告及天功公司，均未能提出其
    他混凝土之進貨憑證以供調查，被告空言否認數量，顯係卸責之詞，不足採信。
    惟前開差額之一四一kg/c㎡強度混凝土一百二十二點五立方公尺，乃緣於施工不
    當所致，並經養工處與被告約定由被告負擔該部分費用，不得列入結算，業據被
    告供明在卷，是本件關於一四一kg/c㎡混凝土之實做計價數量即應扣除該部分差
    額一百二十二點五立方公尺。
五、綜上，被告實際使用於八號及九號疏散門工程之混凝土數量為(1)一四一㎏/c㎡：
    三千一百五十四立方公尺，(2)一七六㎏/c㎡強度：三千一百一十八立方公尺，(3)
    二一０㎏/c㎡強度：一千五百三十七立方公尺，(4)二四五㎏/c㎡強度：一百四十
    九立方公尺；據以結算工程費之混凝土數量則為(1)一四一㎏/c㎡：二百三十六立
    方公尺，(2)一七六㎏/c㎡強度：二千立方公尺，(3)二一０㎏/c㎡強度：四千六百
    零八立方公尺，(4)二四五㎏/c㎡強度：一千一百一十四立方公尺；依合約約定之
    單價計算，被告共溢領一百一十九萬六千三百二十四元（詳如附表所示）。公訴
    人誤以合約數量為被告取得工程費用之計價數量，漏未計算二一０㎏/c㎡強度之
    二次序混凝土數量及價格，且未區分八、九號疏散門工程合約就二一０㎏/c㎡強
    度之混凝土分別訂有不同單價，又未扣除被告應負擔回填責任之一四一㎏/c㎡強
    度混凝土一百二十二點五立方公尺，因而認定被告溢領工程費金額為一百八十五
    萬六千三百零四元，容有誤會，附此敘明。
六、被告雖另辯稱本件混凝土均通過抗壓強度測試，未發現不合格情形，嗣經臺北市
    土木技師公會實際採樣鑑定，亦屬合格；又前後歷經九二一地震及納莉颱風之侵
    襲，均未受損，顯見並未以低強度混凝土混充高強度混凝土使用云云。然查，前
    開混凝土強度測試，係以每一百立方公尺為單位隨機採樣製作試體，並非逐車測
    試；臺北市土木技師公會亦僅就部分工程進行採樣鑑定，而非全面性之檢測；均
    不得遽以推翻預拌混凝土供應商北勢湖公司關於其出貨強度之記載。至於前開疏
    散門是否足以承受地震及颱風之侵襲，端視其設計強度而定，亦難據此推論被告
    係使用符合設定強度之混凝土。遑論本件工程合約係採實做計價方式，被告既未
    依約使用符合強度之混凝土，自不得請領合約規定之混凝土費用，此不因工程是
    否出現瑕疵、毀損結果而有不同，更非單純之民事糾葛。被告所辯前詞，均不足
    採。本件事證明確，被告犯行洵堪認定。
七、核被告所為係犯刑法第三百三十九條第一項之詐欺取財罪。其先後於八號疏散門
    及九號疏散門二項工程結算時，詐領工程費用，時間緊接，且犯罪構成要件相同
    ，顯係基於概括犯意反覆為之，應依連續犯之規定論以一罪，並依法加重其刑。
    爰審酌被告承作公共工程而未依約用料，並利用結算人員引用監工日報記載，所
    核算之錯誤數據詐領款項，事後並否認犯罪，未見明顯悔意；惟其他工程品質部
    分並未發生重大瑕疵，且八號、九號疏散門之驗收結算總價各二千九百六十二萬
    五千七百八十一元、三千七百六十四萬零六百三十四元，合計六千七百二十六萬
    六千四百一十五元，有各該營繕工程結算驗收證明書可憑，其中被告詐得金額為
    一百一十九萬六千三百二十四元，其比例佔結算金額近千分之十八等一切情狀，
    量處如主文所示之刑。
據上論斷，應依刑事訴訟法第二百九十九條第一項前段，刑法第五十六條、第三百三
十九條第一項，罰金罰鍰提高標準條例第一前段，判決如主文。
本案經檢察官黃兆揚到庭執行職務
中      華      民      國      九十一      年      三    月    十一    日
                                      臺灣臺北地方法院刑事第五庭
                                          法  官    劉方慈
右正本證明與原本無異。
如不服本判決，應於判決送達後十日內，向本院提出上訴狀。
                                          書記官    殷玉芬
中      華      民      國      九十一      年      三    月    十四    日
刑法第三百三十九條
一意圖為自己或第三人不法之所有，以詐術使人將本人或第三人之物交付者，處五年
  以下有期徒刑、拘役或科或併科一千元以下罰金。
二以前項方法得財產上不法之利益或使第三人得之者亦同。
三前二項之未遂犯罰之。
附表：
┌──┬──────────────┬────┬────┬────┬───
│ 混 │      工程結算明細表        │        │        │        │
│ 凝 ├──┬───┬───┬───┤進貨情  │實做與  │合約單  │實做價
│ 土 │    │ 合約 │結算  │結算  │形即實  │結算數  │價即計  │   即
│ 強 │工程│ 預定 │數量  │數量  │做數量  │量差距  │價標準  │詐欺金
│ 度 │    │ 數量 │      │合計  │        │        │        │
├──┼──┼───┼───┼───┼────┼────┼────┼───
│ 一 │八號│  20  │  20  │      │        │        │        │
│ 四 ├──┼───┼───┤ 236  │  3154  │＋2918  │  1796  │－5240
│ 一 │九號│ 233  │ 216  │      │ (註四) │        │        │
├──┼──┼───┼───┼───┼────┼────┼────┼───
│ 一 │八號│2000  │2000  │      │        │        │        │
│ 七 ├──┼───┼───┤2000  │  3118  │＋1118  │  2038  │－2278
│ 六 │九號│  23  │   0  │      │        │        │        │
├──┼──┼───┼───┼───┼────┼────┼────┼───
│二一│八號│  13  │  13  │      │    13  │        │  8710  │
│０二├──┼───┼───┤  25.5├────┤   0    ├────┤    0
│次序│九號│  12.5│  12.5│      │    12.5│(註五六)│  8714  │ (註五
├──┼──┼───┼───┼───┼────┼────┼────┼───
│二一│八號│ 740  │ 715.5│ 715.5│     0  │－ 715.5│  2119  │+15161
│０預├──┼───┼───┼───┼────┼────┼────┼───
│拌  │九號│4257  │3867  │3867  │  1511.5│－2355.5│  2133  │+50242
├──┼──┼───┼───┼───┼────┼────┼────┼───
│ 二 │八號│ 650  │ 645  │      │        │        │        │
│ 四 ├──┼───┼───┤1114  │   149  │－ 965  │  2254  │＋2175
│ 五 │九號│ 469  │ 469  │      │        │        │        │
├──┴──┴───┴───┴───┴────┴────┴────┴───
│以上共詐得九十七萬六千三百一十四元。
│（0000000.5+0000000.5+0000000-0000000-0000004=0000000）
└────────────────────────────────────
 註：
  一混凝土強度指二十八天抗壓強度，單位：㎏/c㎡
  二數量單位：立方公尺。
  三金額單位：新台幣。
  四九號疏散門工程中，曾發生超挖基樁與基礎接合下緣之情形，經被告以一四一強
    度混凝土回填，致生進貨總量高於結算總量一百二十二點五立方公尺之差距。又
    因前開回填係因施工不當所致，依約不得列入實做數量計算，故本件一四一強度
    之混凝土實做數量，應扣除回填部分，而為三千一百五十四立方公尺。
  五二一０強度之「二次序混凝土」：依工程合約單價分析表記載（附於養工處工程
    合約內），其工料項目尚包括不收縮劑，另關於大、小工費用及零星工料等價格
    亦與同樣強度之預拌混凝土不同，故合約單價訂為八千七百一十元（八號疏散門
    部分）、八千七百一十四元（九號疏散門部分），與所謂二一０強度之「預拌混
    凝土」單價不同。惟其中之混凝土價格均以每立方公尺八百九十八元計算，與預
    拌混凝土相同，足認其混凝土部分亦係以二一０強度之預拌混凝土進貨使用。
  六二一０強度之預拌混凝土價格計算方式：八、九號疏散門工程合約中，各訂有不
    同單價；其實際進貨數量足供「二次序混凝土」所需使用，而未逾九號疏散門工
    程合約及結算之預拌混凝土數量。又混凝土進貨發票中雖未記載疏散門編號，無
    從據以認定各該工程之實際用量，惟因二次序混凝土之約定單價較高，且九號疏
散門工程之預拌混凝土約定價格又較八號疏散門工程為高，故採最有利被告之認
    定方式，將其混凝土進貨數量依序抵充九號疏散門工程二次序混凝土十二點五
    立方公尺八號疏散門工程二次序混凝土十三立方公尺九號疏散門工程預拌混
    凝土一千五百一十一點五立方公尺；以計算被告短用混凝土數量及其詐欺金額。
  七養工處係按工程結算明細表之結算數量，依合約單價付款。
